---
title: Configurações globais do blogodown
author: Bruno Pinheiro
date: '2018-06-23'
categories:
  - Configurações
tags:
  - blogdown
  - Hugo
---

## Opções globais

Na publicação de conteúdos em um blog algumas informações são metadados que vão se repetir na maioria das postagens. São dados como nome do autor, a extensão do arquivo ou o diretório onde o material será arquivado, [entre outros](https://bookdown.org/yihui/blogdown/global-options.html).

Para evitar ter de preencher estas informações em cada publicação e facilitar o trabalho, é possível padronizar estes metadados no `.RProfile`, que pode ser tanto o global como local.

A diferença é que quando realiza a configuração global, ela valerá para qualquer conteúdo RMarkdown que você crie no RStudio. As configurações locais compreendem apenas o projeto em questão. 

```{r, eval=FALSE}
file.edit("~/.Rprofile") ## para configuração global
file.edit('.Rprofile') ## para configuração local
```

O código abaixo, por exemplo, configura extensão padrão dos arquivos e o nome do autor.

```{r, eval = FALSE}
options(blogdown.ext = ".Rmd", blogdown.author = "Bruno Pinheiro")
```

Com isto toda vez que eu utilizar o *addin* `New Post` estas informações já estarão automaticamente preenchidas nos seus devidos campos.
