---
title: Como criar um site com (blogdown/RStudio/Hugo) + (GitHub/Netlify)
author: Bruno Pinheiro
date: '2018-05-24'
slug: como-criar-site-com-rstudio-blogdown-hugo-github-netlify
categories:
  - Tutoriais
tags:
  - RStudio
  - Hugo
---

```{r setup, include=FALSE}
knitr::opts_chunk$set(echo = TRUE, message = FALSE, error = FALSE)
```

## Criação do projeto por meio do blogdown

O `blogdown` é um pacote criado por [Yuhui Xie](https://yihui.name/en/) que amplia as já existentes funcionalidades de construção de sites que o R e o RStudio disponibilizam. O pacote internaliza toda a criação de sites com o framework [Hugo](https://gohugo.io/), um gerador de sites estáticos em código aberto bastante popular e eficiente.

A criação do site em si é bastante simples. Se for um site com layout básico, sem personalizações, realmente pode ser realizado em cerca de 10 minutos. Basta proceder com as etapas descritas a seguir.

### Instalar o blogdown e o Hugo

O `blogdown` está disponível no CRAN, então pode ser instalado normalmente.

```{r, eval=FALSE}
install.packages("blogdown")
```

E depois é preciso instalar o Hugo, o que pode ser feito diretamente pelo `blogdown`. 

```{r, eval = FALSE}
blogdown::install_hugo()
```

A função `install_hugo()` instala o Hugo automaticamente em Linux, Windows e OSX.

### Criar o site

A criação do site é muito simples. Pode ser feita diretamente por meio do menu `File > New Project`, escolhendo a opção "Website project with Hugo". Também pode ser feito manualmente, mas fiz diretamente pelo menu.

Após criar o projeto o RStudio iniciará uma sessão no diretório onde o projeto foi criado e haverá uma série de arquivos.

### Configurações básicas

As configurações básicas são feitas no arquivo `config.toml`, que está localizado no diretório raiz do projeto.

```
baseurl = ""
languageCode = ""
title = ""

[[menu.main]]
    name = "Sobre"
    url = "/sobre/"
[[menu.main]]
    name = "GitHub"
    url = "https://github.com/user/project"
[[menu.main]]
    name = "Twitter"
    url = "https://twitter.com/user"

[params]
   description = ""
```

Além disso, para facilitar é recomendado incluir algumas configurações globais, que eliminam a necessidade de preencher informações que serão usadas na maioria das vezes. Isto pode ser feito tanto no nível das configurações globais do RStudio como das configurações apenas do projeto. Isto é feito com a inclusão de algumas definições no arquivo `.Rprofile`

```{r, eval = FALSE}
# file.edit("~/.Rprofile") ## para configuração global
file.edit('.Rprofile') ## para configuração local
```

Inicialmente vou configurar apenas a extensão padrão dos arquivos e o nome do autor, que se faz da seguinte forma:

```{r, eval = FALSE}
options(blogdown.ext = ".Rmd",
        blogdown.author = "Bruno Pinheiro")
```

Com isto toda vez que eu utilizar o addin New Post estas informações já estarão automaticamente preenchidas nos seus devidos campos.

### Deploy

Renderizar o site é extremamente simples.

```{r, eval = FALSE}
blogdown::serve_site()
```

Esta função realiza todo o trabalho duro de geração do HTML, conforme é possível ver. Todo o conteúdo será gerado a partir de arquivos de texto plano em rmarkdown e guardado no diretório `\content`. E será automaticamente renderizado e incluído no site.

## Configuração do git

Para publicar o site os arquivos precisam estar disponibilizados na nuvem. O GitHub é uma solução extremamente robusta para o versionamento de arquivos, especialmente códigos. Neste caso o projeto é sincronizado com um repositório do GitHub.

### Criação do repositório no GitHub 

Deve ser criado com o mesmo nome do projeto

### Iniciar o repositório local do git

Já estando no terminal e no diretório do projeto:

```
$ git init
$ git clone https://github.com/bruno-pinheiro/dadospp.git
$ git commit -A
$ git push -u origin master
```

Estas quatro linhas farão todo o trabalho de conectar o repositório local com a nuvem e subir os arquivos para o GitHub. O git também pode ser inicializado pelo RStudio, mas assim é mais fácil.

## Publicar na web

que também pode ser utilizado para servir o site. Mas seguindo a recomendação do próprio criador do pacote `blogdown`, para isso utilizaremos o serviço [Netlify](https://netlify.com).

* Servir o site no Netlify
* Conectar repositório
* Servir site