---
title: As veias do Brasil no R
author: Bruno Pinheiro
date: '2019-02-11'
slug: as-veias-do-brasil-no-r.pt-br
categories:
  - Tutoriais
tags:
  - hidrografia
subtitle: 'Criando um arco-íris de rios de forma programática'
bigimg: [{src: "/img/mapa_brasil_capa.png"}]
---

```{r setup, include = FALSE}
knitr::opts_chunk$set(warning = FALSE,
                      error = FALSE,
                      message = FALSE,
                      cache = TRUE)
```

Há cerca de dois anos um amigo (o [Carlos Diego](https://twitter.com/omtuttare)) me chamou não lembro em qual *chat* e mostrou o trabalho da geógrafa [Fejetlenfej](https://imgur.com/gallery/N4cUA), que produziu mapas colorindo as bacias hidrográficas dos EUA, criando um efeito belíssimo.

Antropólogo e mestrando em gestão e regulação de recursos hídricos, ele viu naqueles mapas uma forma de diferente e sensível de explicitar a importância dos rios em nossa relação com o espaço e os territórios. Resolvemos então reproduzir a ideia usando dados da hidrografia brasileira.

Com um certo trabalho, na época fizemos os mapas no QGIS. Depois o Diego publicou na plataforma [aguas.ml](https://aguas.ml/as-veias-do-brasil-arco-iris-das-bacias-hidrograficas-da-ana/) e logo em seguida no [Archdaily Brasil](https://www.archdaily.com.br/br/802719/as-veias-do-brasil-arco-iris-das-bacias-hidrograficas-do-territorio-nacional), onde por muitos dias foi a publicação mais acessada do site.

Muita gente perguntou como fazê-los, mas a reprodutibilidade não é um forte do QGIS. De lá para cá eu incorporei minhas habilidades em visualização de dados e há um bom tempo eu quero parar e fazer estes mapas no R. Fiz isto alguns dias atrás (há coisas que fazemos por diversão). Agora eu explico neste tutorial como criar este arco-íris das veias brasileiras de forma programática no R, usando dados abertos disponibilizados pela [Agência Nacional de Águas (ANA)](http://ana.gov.br/).


## Obter os dados

Para começar é preciso obter os dados. Para a produção dos mapas utilizaremos duas bases de dados em formato *shapefile*.

- [Cursos D'Água da Base Hidrográfica Ottocodificada Multiescalas 2013](http://metadados.ana.gov.br/geonetwork/srv/pt/metadata.show?id=267&currTab=distribution)

A primeira delas contem a geolocalização dos cursos d'água do território nacional, representados geometricamente por linhas. Embora já exista a versão de 2017, mais recente, utilizaremos a base de 2013, pelo tamanho do arquivo que precisará ser baixado.

- [Regiões hidrográficas do Brasil](http://metadados.ana.gov.br/geonetwork/srv/pt/metadata.show?id=92&currTab=distribution)

A segunda base contem a geometria poligonal das regiões hidrográficas brasileiras. A necessidade desta base ficará clara mais abaixo.

Então vamos baixar os dados:

```{r}
# baixar shapefile de cursos d'água
dir <- "data-raw/geoft_bho"
url <- "http://metadados.ana.gov.br/geonetwork/srv/pt/http://metadados.ana.gov.br/geonetwork/srv/en/resources.get?id=267&fname=geoft_bho_cursodagua.zip&access=private"
  
# Obter os dados
if (!file.exists(dir)) {
    tmp <- tempfile(fileext = ".zip")
    download.file(url, tmp)
    unzip(tmp, exdir = dir)
    unlink(tmp)
}

dir <- "data-raw/SNIRH_regioes_hidrograficas"
url <- "http://metadados.ana.gov.br/geonetwork/srv/pt/http://metadados.ana.gov.br/geonetwork/srv/en/resources.get?id=92&fname=SNIRH_RegioesHidrograficas.zip&access=private"

if (!file.exists(dir)) {
    tmp <- tempfile(fileext = ".zip")
    download.file(url, tmp)
    unzip(tmp, exdir = dir)
    unlink(tmp)
}
```

O código abaixo realiza o download do arquivo zipado, o descompacta e guarda os arquivos extraídos em um diretório chamado `data-raw/geoft_bho`, localizado na raiz do seu diretório de trabalho.

## Carregar pacotes e importar dados

Após baixar os dados já é possível carregar os dados. Mas antes vamos carregar os pacotes que serão utilizados.

- `sf`: as operações com os dados espaciais serão feitas com o pacote `sf`, que implementa o padrão [simple features](https://r-spatial.github.io/sf/articles/sf1.html) no R.

- `dplyr`: manipulação de dados não espaciais

- `ggplot2`: para a criação dos mapas

- `stringr`: para construir o título dos gráficos

Caso não tenha estes pacotes instalados, rode as linhas de código a seguir.

```{r, eval = FALSE}
# instalar pacotes
install.packages("sf")
install.packages("tidyverse") # dplyr, ggplot2, stringr e outros
```

Se já tem, pode pular o passo acima e seguir adiante:

```{r}
# carregar pacotes
library(sf)
library(tidyverse) # dplyr, ggplot2, stringr e outros
library(seda) # tema para os mapas
```

Com os pacotes carregados, já podemos importar os dados e proceder com a construção dos mapas.

```{r}
# Importar os dados
cursos <- read_sf(dsn = "data-raw/geoft_bho", layer = "geoft_bho_cursodagua")
regioes <- read_sf(dsn = "data-raw/SNIRH_regioes_hidrograficas",
                   layer = "SNIRH_RegioesHidrograficas")
cursos
regioes
```

Ao todo o objeto `cursos` tem mais de 310 mil linhas representado os cursos d'água do Brasil, e um conjunto de 12 atributos não espaciais a respeito deles. Não há, porém, uma variável indicando a qual região hidrográfica o rio pertence. 

É para isto que serverá o objeto `regioes`, que tem os 12 polígonos das regiões hidrográficas e 6 variáveis, sendo de nosso interesse `RHI_CD` e `RHI_NM` (respectivamente código e nome da região).

Antes de avançar, vamos limpar as variáveis que não serão usadas e ajustar a projeção, as duas bases estão configuradas com um sistema de referências de coordenadas *latlong*, então vamos transformar a projeção para UTM, particularmente o CRS Sirgas 2000 / UTM zone 23, cujo código EPSG é [31983](http://spatialreference.org/ref/epsg/31983/).

```{r}
cursos <- cursos %>% select(COCURSODAG, NUCOMPCDA) %>% st_transform(31983)
regioes <- regioes %>% select(RHI_NM, RHI_CD) %>% st_transform(31983)

cursos
regioes
```

Já não há mais variáveis inúteis para a nossa finalidade, mas ainda é preciso realizar um último passo. O pacote `sf` lida melhor com projeços UTM, por isso se os dados estiverem representado por alguma projeção em formato *latlong* será preciso reprojetá-los.

E para finalizar esta parte, um plot para visualizar rapidamente os dados.

```{r, fig.width=12, fig.height=8}
plot(st_geometry(cursos[cursos$NUCOMPCDA > 100, ]), col = "blue", lwd = 0.2)
plot(st_geometry(regioes), add = TRUE)
```

## Identificar RHI dos cursos d'água

Conforme já comentei acima, a base de cursos d'água não identifica a RHI de cada curso. Como o objetivo é colorir os rios de acordo com a região, esta é uma etapa importante do procedimento.

A identificação pode ser feita a partir de uma operação de intersecção entre os cursos d'água e as regiões. Isto é, perguntaremos ao R em qual polígono de região estão as linhas dos cursos d'água.

Usando em conjunto as funções `st_join()` e `st_intersects()` do pacote `sf` é possível realizar esta operação. Trabalharemos apenas com os cursos d'água com cumprimento a partir de 15 km. Além de ser o suficiente para não poluir a visualização, ainda demanda menos tempo. Ainda assim, esta etapa dura alguns minutos de processamento.

Talvez valha a pena rodar o código e parar para tomar um café ;)

```{r, eval=FALSE}
# Etapa 1
## Identificar RHI de cada cursos d'água
cursos <- cursos %>%
  filter(NUCOMPCDA >= 15) %>% 
  st_join(regioes %>% select(RHI_NM, RHI_CD),
          join = st_intersects)
```

Quando o assunto é análise espacial sempre há um nível de incerteza, de modo que operação realizada no passo anterior era vulnerável a possíveis inconsistências entre as duas bases.

Os casos em que que a linha representando o rio cruza as bordas de um polígono identificou duas regiões para o rio, então ele está duplicada na base `cursos`. Por isso, além da etapa acima realizarei uma segunda etapa para corrigir esses erros. 

```{r, eval = FALSE}
# Etapa 2
# identificar e separar cursos duplicados
cod <- cursos %>% filter(duplicated(COCURSODAG)) %>%pull(COCURSODAG)
erros <- cursos %>% filter(COCURSODAG %in% cod)

# identificar RHI dos centroides dos cursos separados
erros_cent <- erros %>% 
  distinct(COCURSODAG, .keep_all = TRUE) %>%
  select(COCURSODAG, NUCOMPCDA) %>% 
  st_centroid() %>% 
  st_join(regioes, join = st_intersects)

# limpar geometria
st_geometry(erros_cent) <- NULL

# mesclar em erros
erros <- erros %>%
  select(-RHI_NM, -RHI_CD) %>% 
  merge(erros_cent %>% select(COCURSODAG, RHI_NM, RHI_CD), by = "COCURSODAG", all.x = T) %>%
  filter(!duplicated(COCURSODAG))

cursos <- cursos %>%
  # Retirar cursos errados e cursos d'água fora do território brasileiro 
  filter(!(COCURSODAG %in% cod), !is.na(RHI_CD)) %>%
  # reunir cursos com RHI corrigida
  rbind(erros)
```

```{r, include=FALSE}
cursos <- read_sf(dsn = "data-raw/veias_viz", layer = "veias_viz15")
```

```{r}
cursos
```

Restaram na base 32.695 observações. Além do código e do cumprimento do curso d'água, a base agora tem também duas novas variáveis identificando a região hidrográfica, criadas a partir da intersecção com os polígonos das regiões.

## Plotar os mapas

O fundo do mapa será todo preto e o `ggplot2` não tem nenhum tema embutido assim. Para obter o layout desejado sem repetir código, criaremos a função abaixo a partir do tema `theme_minimal()` e a reutilizaremos em todos os mapas.

```{r}
# Definir o tema utiliado na criação dos gráficos
theme_set(
  dark_map_theme() +
    theme(panel.background = element_rect(fill = 'black', colour = NA),
          plot.background = element_rect(fill = "black", colour = NA)) +
    theme(legend.position = "none")
)

# criar paleta arco íris
cores <- rainbow(12, s = .4, v = 1)
cores
```

### Mapa do Brasil

Agora é parte mais fácil. Com o `ggplot2` é relativamente simples plotar objetos *simple features*.

```{r, fig.width=12, fig.height=8}
# criar o mapa do Brasil
ggplot() +
  geom_sf(data = cursos %>% filter(NUCOMPCDA > 40),
          aes(colour = RHI_NM, size = NUCOMPCDA, alpha = NUCOMPCDA)) +
  scale_colour_manual(values = cores) +
  scale_size_continuous(range = c(.1, 1))
```

Para criar o efeito visual de relevo a partir dos rios, defini o tamanho e a transparência do curso d'água com base no cumprimento do mesmo, dado pela variável `NUCOMPCDA`. Além disso, determinei que o tamanho das linhas deveria seguir um intervalo de 0.1 (para os menores rios) até 1 (para os maiores).

### Mapas das regiões hidrográficas

Já a criação dos mapas das regiões é uma tarefa repetitiva. Para não repetir o código acima 12 vezes criei uma função que replica a criação do mapa feita acima, com a adaptação de filtrar uma região antes de gerar o mapa, além de selecionar uma das cores da paleta e o nome da região, que será utilizado no título.

```{r}
## Criar os mapas de todas as regiões hidrográficas e salvar
plot_regioes <- function(codigo) {
  cor <- cores[codigo]
  regiao <- unique(cursos$RHI_NM[cursos$RHI_CD == codigo])
  return(
    cursos %>%
      filter(RHI_CD == codigo) %>% 
      ggplot() +
      geom_sf(aes(colour = cor, size = NUCOMPCDA, alpha = NUCOMPCDA)) +
      scale_colour_manual(values = cor) +
      scale_size_continuous(range = c(.1, 1)) +
      labs(title = "", subtitle = paste("RHI", str_to_title((regiao))))
  )
}

lapply(1:12, function(x) {
  plot_regioes(x)
  })
```

E pronto! Os mapas estão todos criados!

Algum comentário? Sugestão? Escreva-nos!